【裁判字號】    89,易,4261
【裁判日期】    900330
【裁判案由】    贓物
【裁判全文】
臺灣高雄地方法院刑事判決                        八十九年度易字第四二六一號
    公  訴  人  臺灣高雄地方法院檢察署檢察官
    被      告  戊○○
右列被告因贓物案件，經檢察官提起公訴（八十九年度偵字第一八四六八號），本院
判決如左：
    主  文
戊○○無罪。
    理  由
一、公訴意旨略以：被告戊○○明知真實姓名年籍不詳之成年男子丙○○所販賣車架
    號碼九二四○八四號之曳引車板台係屬贓物（為高克強所有，於民國八十九年三
    月二十日，在台南縣仁德鄉○○路一四五巷口發現失竊），竟於八十九年三月十
    七日，在高雄市東和鋼鐵場，以低價新台幣（下同）八萬元之價格買受後，復於
    同年月二十二日，將上開板台轉售予丁○○（另經檢察官為不起訴處分確定在案
    ）。嗣於同年月三十日，丁○○公司之司機羅文通駕駛ＫＯ─四九三號曳引車拖
    曳上開板台，行經高雄市前鎮區明正東巷一之三七號時為警查獲，因認被告涉犯
    刑法第三百四十九條第二項之故買贓物罪嫌。
二、按犯罪事實應依證據認定之，無證據不得推定其犯罪事實；不能證明被告犯罪者
    ，應諭知無罪之判決，刑事訴訟法第一百五十四條、第三百零一條第一項分別定
    有明文。又事實之認定，應憑證據，如未能發現相當證據，或證據不足以證明，
    自不能以推測或擬制之方法，為裁判基礎（最高法院四十年台上字第八六號判例
    參照）。且認定犯罪事實所憑之證據，雖不以直接證據為限，間接證據亦包括在
    內，然而無論直接證據或間接證據，其為訴訟上之證明，須於通常一般之人均不
    致有所懷疑，而得確信其為真實之程度者，始得據為有罪之認定，倘其證明尚未
    達到此一程度，而有合理之懷疑存在而無從使事實審法院得有罪之確信時，即應
    由法院為諭知被告無罪之判決（最高法院七十六年台上字第四九八六號判例參照
    ）。其以情況證據（即間接證據）斷罪時，尤須基於該證據在直接關係上所可證
    明之他項情況事實，本乎推理作用足以確證被告有罪，方為合法，不得徒憑主觀
    上之推想，將一般經驗上有利被告之其他合理情況逕予排除（最高法院三十二年
    上字第六十七號判例參照）。
三、本件公訴人認被告戊○○涉有前揭故買贓物之犯行，無非係以被害人乙○○（原
    名高克強）之指訴，且有拖車新領牌照登記書、汽機車過戶登記書及贓物認領保
    管收據各一份在卷可按，且被告對於初識當天之陌生人丙○○，即欲售予數萬元
    之物品，應會有所起疑才是，再參之被告亦稱：當時確係有點貪小便宜而買受該
    板台等語，足徵被告於買受板台之初即有概括性贓物之認識為其論罪之主要依據
    。然訊據被告固坦承有於前揭時、地以八萬元之價格，向不詳年籍自稱「丙○○
    」之成年男子購買車架號碼九二四○八四號之曳引車板台一台，嗣後再以十萬元
    之價格賣予丁○○之事實，惟堅決否認有何故買贓物之犯行，辯稱：因公司老闆
    陳甚吉有一部曳引車車頭要賣予伊使用，故向丙○○買板台自行載運貨物賺錢，
    後來老闆分期付款未繳納，車頭被倧華汽車貨運公司收回，於是就將板台賣給丁○○，當初丙○○說賭博欠錢，所以以八萬元賣給伊，雖覺得價格偏低，但並不
    知道是贓物等語。經查，(一)前開車架號碼九二四○八四號之曳引車板台，係被害
    人乙○○所有，於八十九年三月初起停放在台南縣仁德鄉○○路一四五巷口，而
    於同年月二十日，在該處發現被竊等情，固據被害人乙○○於警訊、偵查中及本
    院審理時指訴綦詳，並有贓物認領保管收據一紙附卷可稽，是該曳引車板台固屬
    被害人乙○○失竊之盜贓物無誤，惟被害人此部分之指訴及上開贓物認領保管收
    據，祇得證明被告於案發當時向自稱「丙○○」之成年男子所購買之前開曳引車
    板台係屬他人失竊之贓物，尚無從遽以認定被告購得該曳引車板台有何贓物之認
    識。(二)按刑法第三十四章關於贓物犯之規定，係針對行為人故意收受、搬運、寄
    藏、故買或牙保贓物而在事後助成他人財產犯罪目的之惡性予以處罰，並非藉此
    課一般人民以協助追贓之責；故贓物罪責之成立與否，實取決於能否積極證明行
    為人有此犯罪故意，而非以被告是否能交待出借人之真實姓名、年籍資料為斷。
    良以刑事被告依法本不負自證無罪之義務，茍有足可證明被告故為收受贓物之積
    極事證，雖被告確能交代出借人之真實姓名、年籍資料，於所成立之罪名不生影
    響，反之，若不能確證明此項犯意果然存在，即不得以被告未能交待出借人之真
    實姓名、年籍資料而揣測被告如何具贓物之認識。查本件被告於八十九年三月十
    七日，在高雄市東和鋼鐵場處，向自稱「丙○○」之成年男子以八萬元之價格，
    購買上開曳引車板台一台，以載運貨物賺錢，嗣後曳引車車頭因公司老闆陳甚吉
    未繳分期付款款項，而遭倧華汽車貨運有限公司收回，再於八十九年三月二十二
    日晚上八時許，以十萬元之價格賣予丁○○等情，業據被告供明在卷可按，亦據
    丁○○於警訊、偵查中陳稱屬實，並有被告與自稱「丙○○」之成年男子所簽訂
    之汽車買賣合約書及倧華汽車貨運有限公司九十年三月五日回函各一紙在卷可憑
    ，另被害人乙○○於偵查中亦陳稱：板台證每張約三萬元，業者常會將板牌掛來
    掛去，所以一般不會將板台及板台證一起買賣等語（見偵查卷第二十三頁背面）
    ，是被告客觀上固有購買該曳引車板台之事實，然其主觀之認知僅係為購買該曳
    引車板台以載運貨物賺錢，且被告與自稱「丙○○」之成年男子就該曳引車板台
    之買賣交易，並簽訂汽車買賣合約書及給付現金，而未要求給予板台證件等資料
    ，衡情並未背離一般買賣之交易習慣，亦無有何反常之處，是殊難僅以該曳引車
    板台係被告向不詳年籍自稱「丙○○」之成年男子所購買之事實，遽認被告之不
    法犯行。(三)又一般曳引車板台並沒有所謂市場行情，端看雙方約定之價格而定，
    如已使用八、九年之中古曳引車板台最便宜應該也要十四、五萬元等情，業經證
    人即經營板台製造修理之谷基公司負責人甲○○於本院審理時到庭證述屬實。依
    此而論，被告雖以八萬元偏低之價格購買該曳引車板台，然自稱「丙○○」之成
    年男子既因賭博欠錢，急須資金週轉，理當以低於交易市場之價格拋售，且嗣後
    被告亦以低於交易市場之價格十萬元賣予丁○○，則其以八萬元之價格購買尚未
    特別偏離一般交易常情，自難以被告自認貪小便宜而買受該曳引車板台，即據此
    臆測被告於購買之初即有贓物之認識。(四)況被告於警訊、偵查中及本院審理時均
    一致否認知悉所購買之曳引車板台係贓物，且被害人乙○○於本院審理時亦陳稱
    ：領回之板台外觀並未改變，照片上的板台有破損的部分是原來的樣子等語（見
    本院八十九年十二月二十六日審判筆錄），並有照片十一張附於偵查卷可參，則
    苟若被告確係知悉所購買之曳引車板台係屬贓物，於轉賣予丁○○時，衡情理應
    掩飾猶恐不及，豈有甘冒被訴竊盜、收受贓物等罪嫌之危險，而未對該曳引車板
    台加以變造或塗改，且與丁○○簽訂汽車買賣合約書，並載明自己確實之姓名、
    住所、身分證統一編號及電話等資料以供查證，有該合約書附於警訊卷第十三頁
    可證。(五)綜上所述，被告所辯不知該曳引車板台係贓物，即非全然無可採信。從
    而，公訴人認被告涉犯上開贓物之犯行，所為舉證在客觀上尚未達於一般人均不
    致於有所懷疑，而得確信被告確曾犯罪之程度，尚有合理懷疑之存在，於被告所
    辯非無可採之情況下，自不得僅以「所購買者係贓物」、「對初識之出賣人應會
    有所起疑」及「被告確係貪小便宜而買受」等情，而徒憑主觀上之推想，將一般
    經驗上有利被告之其他合理情況逕予排除，依「罪證有疑，利於被告」之法則，
    即應作有利於被告之認定；此外，本院復查無其他積極證據足資審認被告確有公
    訴人所指故買贓物之犯行，既不能證明被告犯罪，揆諸首揭說明，依法自應為無
    罪之諭知。
據上論斷，應依刑事訴訟法第三百零一條第一項，判決如主文。
中      華      民      國    九十      年      三      月     三十     日
                                    臺灣高雄地方法院刑事第一庭
                                        法  官    陳玉聰
右正本證明與原本無異。
如不服本判決應於送達後十日內向本院提出上訴狀。
                                        書記官    鄭淑臻
中      華      民      國     九十     年      三      月     三十     日


司法院資訊處製作；財團法人民間司法改革基金會備份。
